【裁判字號】    92,再,54
【裁判日期】    921014
【裁判案由】    拆屋還地
【裁判全文】
臺灣高等法院民事判決                                九十二年度再字第五四號
    再  審  原告  張楊照慧
    訴 訟 代理人  姚昭秀律師
    再  審  被告  丁○○○
                  乙○○
                  戊○○
                  丙○○
    兼訴訟代理人  甲○○
右當事人間請求拆屋還地事件，再審原告對於中華民國八十七年十一月二十四日本院
八十六年度上更(一)字第五五○號確定判決提起再審之訴，經本院於九十二年九月三十
日言詞辯論終結，判決如左：
    主    文
再審之訴駁回。
再審訴訟費用由再審原告負擔。
    事    實
甲、再審原告方面：
一、聲明：
  (一)本院八十六年度上更(一)字第五五○號確定判決廢棄。
  (二)再審被告之上訴駁回。
二、陳述：本件原確定判決及第一審判決有民事訴訟法第四百九十六條第一項第十三
    款之再審事由，分述如下：
  (一)按當事人發現未經斟酌之新證物，如經斟酌可受較有利益之判決者，得對確定判
    決聲明不服而提起再審，民事訴訟法第四百九十六條第一項第十三款定有明文。
    本件再審原告於本院另件九十一年上訴字第九十四號損害賠償事件中，因訴訟代
    理人閱卷而取得法院函台北市古亭地政事務所調閱之系爭台北市○○區○○段二
    小段一四四號（重測前：崁頂段八四地號，日據時期：馬場町八拾四番地）土地
    台帳之複印本等資料，發現該證據於本院未曾斟酌。
  (二)該等資料為訴訟代理人於九十二年四月初閱卷，嗣同年月八日開庭時交付再審原
    告而取得知悉，隨即於同年月二十三日提起本件再審，尚未逾三十日期間，符合
    民事訴訟法第五百條之規定。
  (三)細詳此等未經斟酌之新證據，顯示張丙嵩係自周雲龍處買受系爭土地，非自再審
    被告之先人王園處買受，無從推認張丙嵩購買當時知土地上有房屋存在，與最高
    法院四十八年度台上字第一四五七號判例所指情形有別，法院援引該判例推斷，
    已有未洽。是此等未經斟酌之證據，如經斟酌即對再審原告有利，爰此提起，以
    求救濟。
三、證據：提出台北市古亭地政事務所九十一年七月八日北市古地三字第○九一三○
    九○三七○○號函及附件影本、系爭土地公告現值表為證。
乙、再審被告方面：
一、聲明：再審原告之訴駁回。
二、陳述：
  (一)最高法院四十八年台上字第一四五七號判例之適用，應非限土地及房屋同屬一人
    所有之情形，即非同屬一人所有，亦應類推適用。
  (二)再審原告所提出之新證據雖可證明系爭土地歷次移轉過程及張丙嵩非自周雲龍處
    買受等事實，惟此與買受當時是否知地上有房屋存在之事實，並無邏輯因果關係
    ，且張丙嵩自何人購得系爭土地，並非本件確定終局判決之重點，縱經斟酌亦無
    法對再審原告有利。
  (三)此等未經斟酌之新證據屬開放存在非祕藏之物件，於訴訟中均得隨時取用，不得
    以不知悉或事後發現為由，推翻再審之三十日不變期間。
丙、本院依職權調閱本院九十一年度上字第九十四號損害賠償案卷、八十五年度訴字
    第三二三二號民事案全卷卷證。
    理    由
一、本件再審原告起訴主張本院八十六年度上更(一)字第五五○號確定判決，因發現有
    未經斟酌之證物即日據時代之台帳，如經斟酌，可排除最高法院四十八年度台上
    字第一四五七號判例之適用，而可受較有利之判決，爰依民事訴訟法第四百九十
    六條第一項第十三款規定，提起本件再審之訴，求為將本院上開確定判決廢棄，
    並駁回再審被告於前訴訟程序第二審之上訴之判決。
二、再審被告則以再審原告所提出之新證據並無法影響原確定判決及所提再審已逾不
    變期間等語，資為抗辯。
三、經查再審原告所提出日據時代台帳影本係兩造另案訴訟中對造訴訟代理人具狀聲
    請調閱系爭土地所有權移轉登記資料，而由台北市古亭地政事務所於九十一年七
    月八日函覆檢附之證據，而由再審原告之另案訴訟代理人陳志浩律師於九十二年
    四月三日閱卷得悉，此有古亭地政事務回函及律師閱卷單，附於本院九十一年上
    字第九四損害賠償卷，復經本院調卷核閱無訛，再審原告主張伊於九十二年四月
    八日始得悉上開證物，旋於九十二年四月二十三日提起再審之訴，並未逾再審之
    訴之不變期間三十日，核無不合，先此明。
四、次查再審原告所提出新證物即日據時代之「台帳」影本二紙，雖為前訴訟程序中
    所無，此經本院調閱本院八十六年上更(一)字第五五０號歷審卷核閱無訛，惟依民
    事訴訟法第四百九十六條第一項第十三款但書尚須經斟酌可受較有利益之裁判者
    為限，法有明文。
五、查再審原告於前訴訴程序中起訴主張：坐落台北市○○區○○段二小段一四四號
    地號土地（下稱系爭土地）係伊與張林英嬌等十二人所共有，竟遭對造無權占用
    ，而搭建所有之門牌號碼為台北市○○街二十巷十八之一號之建物（下稱系爭房
    屋），共計三０．０四平方公尺，爰依民法第七百六十七條之規定，求為命對造
    將該房屋拆除，並將占有之土地返還伊及其他共有人全體之判決。對造即再審被
    告則以：系爭土地原係伊祖先王園所有，並建有房屋居住使用，嗣該土地輾轉由
    伊先父王井繼承，嗣該土地由再審原告之被繼承人張丙嵩買受，張丙嵩於買受土
    地時已知地上系爭房屋之存在，並未一併購買房屋，既無約定，亦無特別情事，
    足認房屋無使用基地權限，事隔數十年，而無異詞，應推定土地承買人有默許屋
    主王井繼續使用土地之意思。而張丙嵩與王井曾約定地價稅由王井繳納，以代土
    地租金之支付，雙方就系爭土地亦應有租賃關係存在，並非無權占有等語資為抗
    辯。本院前審訴訟程序即本院八十六年上更(一)字第五五０號綜合全辯論意旨認為
    ：按土地與房屋為各別之不動產，各得單獨為交易之標的，且房屋性質上不能與
    土地使用權分離而存在，亦即使用房屋必須使用該房屋之地基，故土地及房屋同
    屬一人，而將土地及房屋分開同時或先後出賣，其間雖無地上權設定，然除有特
    別情事，可解釋為當事人之真意，限於賣屋而無基地之使用外，均應推斷土地承
    買人默許房屋承買人繼續使用土地。（四十八年台上字第一四五七號判例參照）
    。即土地承買人於買受土地時，如已知地上有房屋之存在，而無特別之情事可解
    釋為當事人之真意無基地之使用外，亦應推斷土地承買人默許房屋所有人繼續使
    用土地。系爭房屋係上訴人即再審被告之祖先王園於日據時代於系爭土地上所興
    建，嗣該屋由再審被告祖父王釘繼承，後再由再審被告先父王井繼承，有王釘於
    日據時代明治十六年（即民國前二十九年）繼任戶長
    地之
    自來水事業處自來水裝置紀錄表、王井於民國三十五年十月一日
    謄本、台北市政府警察局中正區戶政事務所門牌證明函可稽（見同上本院卷第五
    一─六四頁），足見再審原告之被繼承人張丙嵩嗣於民國四十年單獨購買系爭土
    地時，即知其上建有系爭房屋存在甚明。張丙嵩單獨購地，既無其他約定或特別
    情事足認其真意系爭房屋無基地之使用權限，且直至民國四十八年張丙嵩去逝止
    均未曾聞問，自可推斷其有默許當時房屋所有人王井繼續使用土地之意，況系爭
    土地之地價稅年年向由王井繳納，王井死亡後又由上訴人繳交，有上訴人提出之
    地價稅繳款書等在卷足憑（見最高法院八十六年度台上字第三一八一號卷第一七
    ─二七頁），顯見自始張丙嵩即有默許房屋所有人繼續使用土地之意。而為有利
    於再審被告之判斷（見同上判決第九頁理由項第五段）由上揭再審被告所提出日
    據時代王釘明治十六年
    北市自來水之裝罝記錄，王井於民國三十五年
    二十五年間系爭房屋，已明確存在無疑。再審原告之被繼承人張丙嵩係於民國四
    十年購買系爭土地，亦有光復前後之土地登記謄本可憑，堪認張丙嵩於承購系爭
    土地時，已有系爭房屋存在，且無反對房屋繼續使用之特約或特別情事，原確定
    判決類推適用前揭判例，其認事用法原無違誤。
六、再審原告所提出新證物即日據時代台帳影本（見本院卷第四、五頁），雖登載張
    丙嵩係向周塗樹買受云云，惟查訴外人周塗樹於民國三十五年間（收件日期為三
    十五年七月三十一日）即由第三人高砂紡毛株式會社新受讓系爭土地（見本院同
    上上更(一)字卷第四七頁），前揭台帳所登載系爭土地所有權移轉之順序為(一)王助
    (二)周雲龍(三)尾島勝次即伊東（下因影印不清楚）及高紗紡毛株式會社。(四)周塗樹
    (五)張丙嵩，核與系爭土地日據時代，光復前後之土地登記謄本所載移轉順序：為
    (一)王園(二)周雲龍(三)尾島勝次即伊東，高紗紡毛株式會社（部分文字殘缺不全）。
    (四)周塗樹(五)張丙嵩等情（見本院同上上更(一)卷第四七至第四十九頁），所差異者
    僅最初土地登記名義人為王園，或王助有別而已，其餘登記資料，應無差異。查
    依王園之登記資料係大正十一年間取得系爭土地所有權，而王助依前揭台帳所載
    係明治三十七年前即已有登記資料，二者應非同一人，並非與前揭日據時代或光
    復前後之土地登記簿謄本有所矛盾，何況日據時代土地不動產所有權之買賣並不
    以登記為生效要件，台帳僅係課稅之憑據，尚不能以前揭台帳影本推翻前訴訟程
    序所認定之事實，至於前揭台帳及前審中之土地登記謄本登載張丙嵩係受讓自周
    塗樹，周塗樹係民國三十七年五月二十七日以標售為由受讓自高紗紡毛株式會社
    ，此等事實均無法推翻再審被告之祖父王釘於民國二十五年間在系爭房屋裝置自
    來水及其父王井於民國三十五年
    及後手繼受前手權利瑕疵之法理，亦無從為較有利於張丙嵩之認定，尚不能以新
    證物記載：張丙嵩自周塗樹受讓土地所有權即認為可受較有利之判決。
七、綜上所述，再審原告依民事訴訟法第四百九十六條第一項第十三款規定提起再審
    之訴為無理由，應予駁回。
八、據上論結，本件再審之訴無理由，依民事訴訟法第七十八條，判決如主文。
中      華      民      國    九十二    年      十      月     十四     日
                                  民事第十七庭
                                      審判長法  官  鄭  雅  萍
                                            法  官  游  婷  麟
                                            法  官  吳  謀  焰
右正本係照原本作成。
如不服本判決，應於收受送達後二十日內向本院提出上訴書狀，其未表明上訴理由者
，應於提出上訴後二十日內向本院補提理由書狀（均須按他造當事人之人數附繕本）
上訴時應提出委任律師或具有律師資格之人之委任狀；委任有律師資格者，另應附具
律師資格證書及釋明委任人與受任人有民事訴訟法第四百六十六條之一第一項但書或
第二項（詳附註）所定關係之釋明文書影本。
中      華      民      國    九十二    年      十      月     十六     日
                                            書記官  黃  瑞  芬
附註：
民事訴訟法第四百六十六條之一（第一項、第二項）：
對於第二審判決上訴，上訴人應委任律師為訴訟代理人。但上訴人或其他法定代理人
具有律師資格者，不在此限。
上訴人之配偶、三親等內之血親、二親等內之姻親，或上訴人為法人、中央或地方機
關時，其所屬專任人員具有律師資格並經法院認為適當者，亦得為第三審訴訟代理人
。


司法院資訊處製作；財團法人民間司法改革基金會備份。
